【裁判字號】    89,訴,642
【裁判日期】    900220
【裁判案由】    傷害致死
【裁判全文】
臺灣屏東地方法院刑事判決                          八十九年度訴字第六四二號
    公  訴  人  臺灣屏東地方法院檢察署檢察官
    被      告  戊○○
    被      告  乙○○
    被      告  己○○
    右二被告    鄭國安
    選任辯護人  陳炳彰
右列被告因傷害致死案件，經檢察官提起公訴（八十九年度偵字第五四一六、第五四
一七號），本院判決如左：
    主  文
己○○共同傷害人之身體，因而致人於死，處有期徒刑玖年。
戊○○共同傷害人之身體，處有期徒刑捌月。
乙○○共同傷害人之身體，處有期徒刑陸月，如易科罰金，以參佰元折算壹日。
    事  實
一、戊○○與吳清化為鄰居關係，惟因感情不睦，時而發生爭吵，早有怨懟。民國八
    十九年九月二十二日二十一時許，在屏東縣東港鎮○○路「阿妹妹泡沫紅茶店」
    ，戊○○因不滿吳清化於當日再度辱罵其家人，乃起意出面邀集丙○○（現役軍
    人另由國防部南部地方軍事法院審理）、乙○○、己○○等人，共同基於傷害之
    犯意聯絡，於同日二十二時二十分許，由戊○○駕駛車號ＷＪ─五三二八號廂型
    車（當時未懸掛車牌）搭載丙○○、己○○、乙○○，前往屏東縣新園鄉○○村
    ○○路五十六號吳清化住處，由戊○○指示丙○○、己○○、乙○○等人吳清化
    之住處後，戊○○即將上開車輛停於距吳清化住處約五十公尺處以為接應，丙○○、乙○○、己○○三人隨即下車，丙○○並將隨身攜帶之警棍一支交由己○○
    使用，當時在客廳睡覺之吳清化，因不認識丙○○等三人而拒絕開門，伊等為遂
    行其傷害之犯意，乃復基於共同無故侵入他人住宅之犯意連絡，由丙○○將大門
    踹開，三人未經同意即無故侵入清化之住宅，並由乙○○於入口處把風而丙○○
    以腳踢、拳頭毆打吳清化胸腹部、頭部之手段，己○○則以警棍攻擊吳清化之腹
    、腰部之手段，反覆多次攻擊吳清化，而己○○、丙○○客觀上可預見其行為可
    能致吳清化死亡之結果，嗣因吳清化之之兄即住於隔鄰之甲○○聞聲出面制止，
    三人分頭以丙○○及己○○向戊○○接應處上車後逃逸，而乙○○則往另一方向
    逃竄並不慎於現場遺留拖鞋一雙，嗣戊○○並於附近堤防處尋獲乙○○搭載後逃
    逸，其後乙○○並將警棍一支棄置於南州鄉○○路公園旁之臭水溝。而吳清化嗣
    因腹部鈍傷合併脾臟破裂及腹腔內大量出血，導致低血容休克於八十九年九月二
    十三日零時四十三分死亡。
二、案經吳清化之兄甲○○告訴及屏東縣警察局東港分局移送台灣屏東地方法院檢察
    署檢察官偵查起訴。
    理  由
一、訊據被告戊○○辯稱：伊僅只係欲找吳清化理論云云。被告乙○○辯稱：至案發
    現場是因為被告己○○邀其前住找朋友，且前述廂型車是其向案外人庚○○借的
    ，所以要跟著一起去案發現場，伊僅只在車旁抽煙云云。被告己○○則辯稱：伊
    係受丙○○之邀前住上揭地點，且僅只持棍毆打吳清化之手部，之前所稱毆打吳
    清化腰部等語係因丙○○向其言稱如此供述罪會較輕云云。
二、按刑法上共同正犯之構成所稱意思之聯絡，並不限於事前有所謀議，即僅於行為
    當時有共同犯意之聯絡者，亦屬之；且其表示之方法，亦不以明示通謀為必要，
    即相互間有默示之合致，亦無不可。又共同正犯之意思聯絡，不限於事前有協議
    ，即僅於行為當時有共同犯意之聯絡亦屬之，又行為之分擔，亦不以每一階段均
    經參與為必要。又共同正犯係基於犯意之聯絡，彼此利用對方之行為達到犯罪之
    目的，故應就全部事實共同負其責任。復查共同正犯間，非僅就其自己實施之行
    為負責，在犯意聯絡範圍內，對於其他共犯所實施之行為，亦應共同負責。分別
    有最高法院七十年台上字第七○四九號、七十二年台上字第四一六一號、第七○
    三五號判例可參照。經查（一）右揭事實，業據共犯丙○○於警訊供稱：「我因
    與益啊（即戊○○）在「阿妹妹泡沫紅茶店」談論到我大嫂被娘家鄰居辱罵之事
    ，即要前往死者吳清化理論，正啊及達啊（即乙○○、己○○）兩人也說要與我
    及益啊前往處理，我們即共同前往死者吳清化家裡」「到達時吳清化大門深鎖，
    由我用腳踹開大門，即見到吳清化即責問他為何辱罵我大嫂，當時吳清化口氣很
    強硬說罵也罵完了，沒有要什麼樣，達啊即持警棍向吳清化腰部猛打三、四下，
    我即毆打吳清化頭部一下，用腳踹胸部二下，正啊在旁觀看」「該警棍是我接獲
    益啊電話後即返回家裡持放在機車置物箱內，.... 欲前往吳清化家裡時至機車
    置物箱內取出持至命案現場的」「我們毆打吳清化後，欲離開吳清化住處時，踏
    出大門口時即見到一名不詳姓名男人持一支鋤頭棒欲向我們攻擊，我與達啊即往
    右邊方向逃逸，綽號正啊即往左邊方向逃逸，我與達啊逃逸至巷口時，即坐入益
    啊所駕駛之箱型車內，當時未見到正啊即於附近尋找正啊，並於附近堤防上找到
    」等語（見東警分刑字第一四八五八號警訊卷宗丙○○筆錄部分），次於檢察官
    偵查中供述：「（問：你四人上廂型車時就知道要去死者家）答：是，要找死者
    理論」「我們去時死者家的門關著，我便將死者家大門旁的窗戶打開一小縫，我
    見死者躺在地上睡覺，我叫他起來開門否則就要踹門，因死者不認識我們不開門
    ，我就先踹門先進入，另二人隨後進入，.. 我聽了以腳踹他肚子二下，再以拳
    頭打頭部一下，己○○之後拿警棍打死者腰部二、三下，乙○○在旁邊看都未打
    死者」等語（見八十九年度偵字第五四一七號卷第七、八面），次再供述：「林
    員在吳員住宅內，但並未動手打吳員」「（問：林員當時是否知悉你們要打吳員
    ）答：「知道，我在踹吳員家大門時，林員知道我們要找吳員理論，林員並進入
    吳員家中」（國防部地方軍事法院檢察署八十九年十月十六日偵訊筆錄），「由
    我與己○○己○○持警棍毆打吳員腹部、腰部，乙○○把風，我則打死者的頭一
    下並踢他肚子二下」「己○○持三節警棍打吳員胸腹部間三、四下，我則打他頭
    一下，踢他腹部二下，乙○○把風在門口，郭員則在車上等待」（國防部南部地
    方軍事法院八十九年十一月二十三日偵訊筆錄）等語。核與被告戊○○警訊所稱
    ：「問：（在案發前是何人提議要去找死者吳清化呢）答：是我叫綽號黑達、阿
    謀、不詳男子要教訓吳清化的」「我先前有駕駛箱型車經過吳清化住處，在車上
    有告訴綽號黑達等人吳清化就住在何房屋」「我地形比較熟，由我告訴綽號黑達
    他們事後由我載他們離開現場」「丙○○與綽號黑達等人行兇前我們有商議要如
    何的毆打吳清化」「因為先前我和吳清化就經常發生口角及打架事情，而吳清化
    還常污辱我家人，所以這一次就要下重一點的手段教訓吳清化」等語（見東警分
    刑字第一四八五五號警訊卷宗第五頁），於檢察官偵查中亦稱：案發當晚在「阿
    妹妹泡沫紅茶店」遇到其他三人，我們喝飲料聊天，聊及被害人辱罵我母親及姊
    姊一事，才臨時起意去教訓死者，事前有討論如何打死者，約定只打腳不可打頭
    部，他們三人打完後，上車有告訴我作案情形等語（八十九年度偵字第五四一六
    號卷第四頁），「（問：你們四人是誰先提議要去吳員家給他教訓）答：是我先
    提出吳員經常辱罵我家人之事，所以四人一起決議去吳家的」（國防部地方軍事
    法院檢察署八十九年十月五日偵訊筆錄）等情相符。再核與被告己○○於警訊供
    稱：「善良閃避後就用腳踢中吳清化胸部並用手歐打吳清化，至於毆打那裡我不
    清楚，然後我拿警棍毆打吳清化腰部二、三下」及檢察官偵訊中所稱：「（警棍
    ）是丙○○拿給我的，只一支，是我們下箱型車時張某拿給我的」，在本院稱：
    「我便持三節警棍毆打吳員腰部二、三下，之後三人即迅速離開」（八十九聲羈
    字第一三○號卷第五頁）「當初只想找他理論教訓」（國防部地方軍事法院檢察
    署八十九年十月五日偵訊筆錄），在本院初訊時稱：「當時死者要衝過來，我看
    到丙○○用腳踢死者的胸部，他是用抬腳踢死者胸部，死者到退好幾步，丙○○
    又拉著他一直打，我要把他拉開，結果死者就打我幾下，死者他踢我腰部，我跌
    倒然後丙○○又捉著死者，我再拿警棍往死者腰部打了二、三下」「丙○○他在
    車上就問我警棍在那裡，我就在車上把警棍還給丙○○」等語相符。復核與告訴
    人甲○○在本院供稱：看到三個人從我弟弟的客廳內跑出來」，在國防部南部地
    方軍事法院檢察署證稱：「看到我三弟吳清化家三個男子從內衝出來」「進去我
    三弟家中有三人非他們所述二人」（國防部地方軍事法院檢察署八十九年十月五
    日偵訊筆錄）等語相符。再與證人丁○○於警訊所稱：「隨即我由小叔丙○○以
    其行動電話連絡給二位朋友前來，當時我弟弟已與二位朋友先行到達，至於我小
    叔自己騎機車來，最後才由我小叔二位朋友共駛一部箱型車前來」「我只知道我
    弟弟戊○○用該部箱型車載我小叔丙○○及我小叔的朋友總計四位」「當時在「
    阿妹妹泡沫紅茶店」我曾聽他們說教訓一下被害人，至於是誰提議，我就不清楚
    了」，證人郭鍾秋群於警訊：「我兒子戊○○哭著跟我說：「他有叫人去毆打吳
    清化，不知道打了一、二下而已就死了」等語互核一致。是堪認被告戊○○、己○○及共犯丙○○上揭自白與事實相符堪以採信。（二）被告三人及共犯丙○○
    係由戊○○駕車，己○○坐於前座，乙○○與丙○○坐於後座等情，迭據被告等
    供述在卷，而被告己○○所持以毆打之警棍一支原係丙○○所有，次於前往吳清
    化住處途中己○○復將警棍交還給丙○○，再於下車時由丙○○交予被告己○○
    ，則以上揭被告己○○、共犯丙○○持伸縮警棍交相持有及被告乙○○復進入吳
    清化之屋內，並被告乙○○將上揭警棍棄置於南州鄉○○路公園旁之臭水溝等情
    綜情以觀，益證被告等三人就傷害吳清化一節與其它共犯間有犯意之連絡及行為
    之分擔。又被告戊○○就侵入住宅部分雖未進入吳清化之住處，惟其既曾駕駛上
    揭箱型車行經該處並對其餘共犯指明，其對吳清化住處關閉之事實自已知詳，則
    被告戊○○對己○○、乙○○、丙○○等人無故侵入吳清化住處之行為，自屬顯
    可預見且不違其本意，自仍應就此部分犯行負共同正犯罪責。（三）綜上所述，
    被告戊○○空言辯稱僅係找吳清化理論一節要不足採。又被告己○○既於偵審中
    迭次供述其持警棍毆打吳清化腰腹部之事實且與事實相符已如上述，其迨至本院
    審理中改稱其前就持棍毆打吳清化腰部等自白部分，係因丙○○向其言稱如此供
    述罪會較輕一節既非得遽信，次查被告己○○所辯一節，亦顯與經驗法則有違，
    蓋苟依其等之推斷，則共犯丙○○豈非認伊自白毆打吳清化頭部及胸腹部罪會較
    輕，被告己○○所辯要屬卸責之詞不足採信。再被告乙○○曾於本院供稱：「我
    們下去後，我沒與己○○他們進去，我在旁邊抽煙，後來見他們打起來了，停車
    處與打架現場約五十公尺，我是在約現場三十公尺處抽煙」「那時那人要打我，
    我趕快跑，跑到堤防處」「我是在他們起爭執時「ㄆㄛ」一聲我才第一次見到該
    伸鐵棍，未伸出時約二十公分長」（八十九年聲羈字第一三○號卷第七頁）。「
    我之後下車在吳家附近，並未參與毆打吳員」（國防部地方軍事法院檢察署八十
    九年十月五日偵訊筆錄），其前揭所供顯與其於本院所稱伊僅在車旁抽煙等情不
    符足見其供詞反覆不足遽採，又苟其確係立於車旁何以於吳清化屋前尚遺留有其
    自承為伊所有之拖鞋，再苟其非倉皇逃離，何以竟反向逃逸而未及與己○○、丙○○等登上戊○○所駕駛之上揭箱型車，凡此均見被告乙○○所辯非可採信。被
    告戊○○、己○○、乙○○與共犯丙○○間確有傷害及無故侵入他人住宅之犯意
    連絡及行為之分擔應堪認定。
三、被害人吳清化顏面有淤傷及裂傷，右背部及兩側前臂尺側均有淤傷，脾臟破裂並
    腹腔內有超過二千五百毫升積血，其遭人毆打造成脾臟破裂，腹腔大量出血。導
    致低血容休克死亡，死亡原因為腹部鈍傷合併脾臟破裂及腹腔內大出血，死亡方
    式為他殺一節，業經檢察官會同法醫師相驗、解剖屍體屬實，有勘驗筆錄、解剖
    筆錄、驗斷書、法務部法醫研究所鑑定書、相驗屍體證明書等附卷可稽，足認被
    害人死亡係因腹部鈍傷合併脾臟破裂及腹腔內大出血所致。被告己○○及共犯丙○○均年輕力盛身材健壯，其持警棍或徒手反覆毆擊致被害人為腹部鈍傷合併脾
    臟破裂及腹腔內大出血，顯然其用力甚猛，被告己○○共犯丙○○對其行為有致
    被害人可能死亡之結果依客觀情狀觀察顯有預見，又被告己○○及共犯丙○○之
    傷害行為與被害人死亡亦顯有相當因果關係。綜上所述，被告己○○傷害致人於
    死應堪認定。至被告戊○○、乙○○雖有傷害之犯意已如前述，惟被告等人初僅
    係基於傷害之犯意而前往吳清化之住處，且被告己○○所持往之兇器復僅只警棍
    一支，被告戊○○就傷害犯行分擔之部分亦僅只攜共犯等前往並待為接應，被告
    乙○○依現存證據亦僅在場把風未有何喝打之情狀，依客觀情狀觀察，被告戊○○、乙○○實無從對被告己○○、共犯丙○○毆擊手段之輕重等情狀得以預見，
    自難令被告戊○○、乙○○負傷害致死之罪責。
四、核被告己○○、戊○○、乙○○所為，係犯刑法第三百零六條第一項之侵入住宅
    罪，被告己○○所為另犯刑法第二百七十七條第二項前段之傷害致人於死罪；被
    告戊○○、乙○○所為另犯同條第一項之傷害罪。公訴人認被告戊○○、乙○○
    亦係犯同條第二項前段之罪，容有未洽，惟其基本事實同一，本院自得變更起訴
    法條並予以審理。被告三人與丙○○就傷害、無故侵入住宅犯行間，有犯意聯絡
    及行為分擔，另被告己○○傷害致人於死部分與丙○○間，亦有犯意聯絡及行為
    分擔，均為共同正犯。被告己○○、戊○○、乙○○所犯侵入住宅罪與上揭所犯
    傷害罪、傷害致死罪間，有方法結果之牽連關係，應從一重之傷害罪、傷害致死
    罪處斷。查被告乙○○行為後，刑法第四十一條於九十年一月十日修正公布，並
    自同年月十二日生效，舊刑法第四十一條規定「犯最重本刑為三年以下有期徒刑
    以下之罪，而受六月以下有期徒刑或拘役之宣告，因身體、教育、職業或家庭之
    關係，執行顯有困難者，得以一元以上三元以下折算一日，易科罰金。」；新刑
    法第四十一條將上揭規定移列於同條第一項且修正為「犯最重本刑為五年以下有
    期徒刑以下之罪，而受六月以下有期徒刑或拘役之宣告，因身體、教育、職業或
    家庭之關係，執行顯有困難者，得以一元以上三元以下折算一日，易科罰金。但
    確因不執行所宣告之刑，難收矯正之效，或難以維持法秩序者，不在此限」。本
    件被告乙○○所犯最重本刑為三年以下有期徒刑之罪，舊法未較有利於被告，自
    應依刑法第二條第一項前段規定，適用修正後刑法第四十一條第一項之規定為易
    科罰金之諭知。爰審酌被告己○○僅因細故即以警棍重力擊打被害人，及被告三
    人其餘犯罪之動機係因戊○○之提議、目的、手段、品行、所生危害及犯罪後被
    告己○○初尚能坦承部分事實惟事後諉過卸責之態度等一切情狀，各量處如主文
    所示之刑，並就被告乙○○部分諭知易科罰金之折算標準以資懲儆。末以共犯丙○○所有持以犯罪所用之上揭警棍未據扣案復未尋獲，應認已滅失，爰不為沒收
    之諭知，附此說明。
據上論斷，應依刑事訴訟法第二百九十九條第一項前段、第三百條，刑法第二條第一
項前段、第二十八條、第二百七十七條第一項、第二項前段、第四十一條第一項，罰
金罰鍰提高標準條例第一條前段、第二條，判決如主文。
本案經檢察官薛水生到庭執行職務。
中      華      民      國      九十      年      二      月    二十    日
                                      臺灣屏東地方法院刑事第一庭
                                          法  官    郭書豪
右正本證明與原本無異。
對於本判決如有不服應於收受送達後十日內向本院提出上訴書狀上訴於台灣高等法院
高雄分院並按他造當事人之人數附具繕本。
                                          書記官    潘豐益
中      華      民      國      九十      年      二      月    二十    日
附錄本判決論罪科刑法條：
刑法第二百七十七條：
傷害人之身體或健康者，處三年以下有期徒刑，拘役或一千元以下罰金。
犯前項之罪，因而致人於死者，處無期徒刑或七年以上有期徒刑，致重傷者，處三年
以上、十年以下有期徒刑。


司法院資訊處製作；財團法人民間司法改革基金會備份。
